【裁判字號】    89,訴,1666
【裁判日期】    900720
【裁判案由】    返還不當得利等
【裁判全文】
臺灣桃園地方法院民事判決  八十九年訴字第一六六六號
    原      告  甲○○
    被      告  丙○○
              乙○○
右當事人間請求返還不當得利等事件，本院判決如左：
            主    文
被告應給付原告新臺幣貳佰柒拾參萬伍仟參佰玖拾柒元及自民國八十九年十一月十四
日起至清償日止，按年息百分之五計算之利息。
原告其餘之訴駁回。
訴訟費用由被告負擔二分之一，餘由原告負擔。
本判決原告勝訴部分，於原告以新臺幣玖拾壹萬元為被告供擔保後，得假執行。但被
告如於假執行程序實施前，以新臺幣貳佰柒拾參萬伍仟參佰玖拾柒元為原告供擔保後
，得免為假執行。
原告其餘假執行之聲請駁回。
    事    實
甲、原告方面：
一、聲明：
（一）、被告應連帶給付原告新臺幣（下同）五百二十八萬三千八百六十元，及自起
        訴狀繕本送達之翌日起至清償日止，按年息百分之五計算之利息。
（二）、願供擔保請准宣告假執行。
二、陳述：
（一）、緣原告於民國（下同）七十八年七月十六日與被告丙○○、乙○○簽立合作
        合約書，購買被告丙○○所有座落桃園縣復興鄉○號段一二四四、一二六０
        、一二六０之一、一二六０之二、一二六一、一二六一之一、一二六一之二
        、一二六三與一二六三之下方毗鄰約一百六十坪之土地，買賣價金為三百一
        十六萬元。原告分別已於簽約當日給付簽約金一百萬元、於七十八年八月二
        十八日給付一百三十六萬元予被告二人。
（二）、惟查兩造所訂立之上開合作契約，因其內容違反法律之強制規定，故應屬無
        效，此有臺灣高等法院八十八年度上字第一六一０號確定判決可稽，爰依不
        當得利請求權提起本訴，請求被告二人應連帶將原告所給付之上開價金連同
        利息返還原告，並連帶補償原告因開發、改良系爭土地所支出之費用，合計
        總額為五百二十八萬三千八百六十元，詳細計算如下：
        １、已付之買賣價金：
            七十八年七月十六日簽約金：一百萬元。
            七十八年八月二十八日給付第二次款：一百三十六萬元。
        ２、利息損失（按年息百分之五計算）：
            0000000×5％×5年=250000元
            0000000×5％×5年=340000元
            買賣價金及利息損失小計為：二百九十五萬元
        ３、地上物補償（蘭花房兩棟）：
            木造花房：0000000元
            鐵造花房：802000元
            整地水電：421360元
            地上物補償小計為：二百三十三萬三千八百六十元。
        ４、以上總計為：五百二十八萬三千八百六十元。
（三）、系爭土地位於北橫附近羅浮橋旁岔路進去約三百公尺，當初是約定無償使用
        ，於七十八年八月二十八日交付第二次款項給被告時，被告口頭上說將系爭
        土地全部交給我使用，實際雙方並未點交。該土地上有些是公共使用地，且
        實際上我使用之面積只有九七九平方公尺（約三百坪左右）用來建造花房（
        現仍存在），並未全部使用系爭土地，因此被告抗辯之不當得利部分，其計
        算金額顯屬過高。
三、證據：提出合作合約書、特約書、臺灣桃園地方法院八十八年度訴字第八三七號
    民事判決書、臺灣高等法院八十八年度上字第一六一０號民事判決書、臺灣桃園
    地方法院八十九年度桃簡字第一０六五號民事判決書各一件（以上均影本），及
    蘭花房興建證明一件、相片三張、土地登記謄本一件為證，並聲請訊問證人余然
    霖。
乙、被告方面：
一、聲明：
（一）、駁回原告之訴及假執行之聲請。
（二）、如受不利之判決，願供擔保請准宣告免為假執行。
二、陳述：
（一）、按兩造於七十八年七月十六日所訂立合作合約既因違反法律強制規定而無效
        ，且契約之無效，係自始、當然、確定無效，因此被告受領之價金即為無法
        律上之原因。惟被告早已於七十八年八月二十八日原告交付第二期款時，即
        將系爭土地全部點交予原告占有使用，且迄今原告仍使用系爭土地中，因此
        原告使用系爭土地亦屬無法律上之原因，而為無權占有，被告除得依民法第
        七百六十七條前段規定，主張原告應回復原狀謄空地上物並遷讓返還土地予
        被告外，依民法第一百七十九條前段規定，「無法律上之原因而受利益，致
        他人受損害者，應返還其利益。」，及最高法院六十一年台上字第一六九五
        號判例謂：「……無權占有他人土地，可能獲得相當於租金之利益，為社會
        通常之觀念，是被上訴人抗辯其占有系爭土地所得之利益，僅相當於法定最
        高限額租金之數額，尚屬可採。」，被告尚得對原告主張相當於租金之損害
        賠償。是故被告以此答辯（一）狀之送達為催告原告將系爭土地回復原狀謄
        空地上物遷讓房屋，並賠償被告因原告無權占用系爭土地所受之損害。
（二）、依土地法第一百十條第一項規定：「地租不得超過地價百分之八，約定地租
        或習慣超過地價百分之八者，應比照地價百分之八減定之，不及地價百分之
        八者，依其約定或習慣。」，查被告所有土地之地價如後附附表一所示，依
        最高法院六十五年六月八日民事決議認為：「無法律上之原因而獲得相當於
        租金之利益，致他人受損害時，如該他人之返還利益請求權已逾租金短期消
        滅時效之期間，對於相當於已罹消滅時效之租金利益，不得依不當得利之法
        則，請求返還。」，故被告得向原告請求系爭土地自八十五年迄八十九年租
        金計四十二萬九千二百零五元（以公告地價百分之八計算，其計算詳如後附
        附表一所示），被告於此範圍內主張抵銷。
（三）、又原告主張被告需賠償其使用系爭土地多年之整地設備等費用之損害，然依
        民事訴訟法第二百七十七條規定：「當事人主張有利於己之事實者，就其事
        實有舉證之責任。」，惟原告迄今除無法提出有關此部分費用確實支出金額
        之證明，亦無法證明被告因原告於系爭土地之整地建造蘭花房等設備而受有
        利益一事，其主張自無理由。
（四）、且原告於系爭土地為整地、建造蘭花房等設備，係因原告使用系爭土地所需
        要，系爭土地及上開設備，迄今又仍為原告使用中，被告並未得利。況兩造
        間之合作契約既為無效，則原告即屬無權占有使用被告所有土地，依法原告
        應將系爭土地回復原狀騰空、返還被告，被告已用答辯（一）狀主張並催告
        之，被告自無受有任何利益。況原告之整地、建造蘭花房等行為，對被告而
        言，不僅毫無受益可言，反有害被告就系爭土地之使用，使被告需另外費資
        將該設備拆除。原告不思如何將系爭土地回復原狀，反訴請被告賠償其損害
        ，顯不合常理而違常情。
（五）、查被告業於七十八年八月二十八日將系爭土地全部交予原告，迄今原告仍繼
        續使用中，原告雖另辯稱僅使用部分土地，惟卻無法舉證證明之，其空言指
        摘，實不足採信。
三、證據：提出合作合約書、臺灣桃園地方法院八十八年度訴字第八三七號民事判決
    書、臺灣高等法院八十八年度上字第一六一０號民事判決書各一件（以上均影本
    ），及土地登記謄本八件、地價證明書一件為證。
丙、本院依職權調閱本院八十八年度訴字第八三七號土地所有權移轉登記案卷。
    理    由
一、本件原告起訴主張：伊於七十八年七月十六日與被告丙○○、乙○○簽立合作合
    約書，購買丙○○所有座落桃園縣復興鄉○號段一二四四、一二六０、一二六０
    之一、一二六０之二、一二六一、一二六一之一、一二六一之二、一二六三與一
    二六三之下方毗鄰約一百六十坪之土地，買賣價金為三百一十六萬元，伊已給付
    二百三十六萬元之價金予被告收受。惟查兩造所訂立之上開合作契約，因其內容
    違反法律之強制規定，而屬無效，則被告二人自應連帶將原告所給付之上開價金
    連同利息返還原告，並連帶補償原告因開發、改良系爭土地所支出之費用，即買
    賣價金二百三十六萬元、利息損失（按年息百分之五計算）五十九萬元、地上物
    補償（蘭花房兩棟）及整地水電費二百三十三萬三千八百六十元，合計五百二十
    八萬三千八百六十元，爰依不當得利法則提起本訴等情。被告則以：原告主張被
    告需賠償其因使用系爭土地所支出之整地、改良費用，然其迄今除無法提出有關
    此部分費用確實支出金額之證明，亦無法證明被告因其於系爭土地整地、建造蘭
    花房而受有利益。況兩造於七十八年七月十六日所訂立合作合約既屬無效，則原
    告自七十八年八月二十八日起，占有使用系爭全部土地，即屬無法律上之原因，
    而為無權占有，被告除得依民法第七百六十七條前段規定主張原告回復原狀謄空
    地上物並遷讓返還土地予被告外，亦得依民法第一百七十九條前段規定請求原告
    給付自八十五年迄八十九年相當於租金之損害賠償四十二萬九千二百零五元（以
    公告地價百分之八計算，其計算詳如後附附表一所示），並於上開金額之範圍內
    主張抵銷等語資為抗辯。
二、原告主張兩造於七十八年七月十六日簽立合作合約書，由伊購買被告丙○○所有
    座落桃園縣復興鄉○號段一二四四、一二六０、一二六０之一、一二六０之二、
    一二六一、一二六一之一、一二六一之二、一二六三與一二六三之下方毗鄰約一
    百六十坪之土地（實際位置係在北橫附近羅浮橋旁岔路進去約三百公尺處附近）
    ，買賣價金為三百一十六萬元，伊已分別於簽約當日給付一百萬元、於七十八年
    八月二十八日給付一百三十六萬元予被告二人收受，且被告業於七十八年八月二
    十八日以口頭告知將系爭土地全部交給伊使用，伊亦已在該土地上建造花房（現
    仍存在）使用。惟兩造所訂立之上開合作契約，因其內容違反法律之強制規定，
    而屬無效，故被告二人所取得之上開價金二百三十六萬元及五年內之利息五十九
    萬元，即屬無法律上之原因，而為不當得利之事實，業據原告提出兩造所簽立之
    合作合約書、臺灣桃園地方法院八十八年度訴字第八三七號民事判決書、臺灣高
    等法院八十八年度上字第一六一０號民事判決書、臺灣桃園地方法院八十九年度
    桃簡字第一０六五號民事判決書、蘭花房興建證明、相片三張、土地登記謄本一
    件為證，且為證人余然霖所證實，並經本院職權調閱本院八十八年度訴字第八三
    七號土地所有權移轉登記案卷審核屬實，復為被告所不否認，自堪認為真實。惟
    被告仍執前詞置辯，是本件所應審究者厥為被告是否因原告開發、改良系爭土地
    而受有利益？所受利益之額數為何？被告主張抵銷原告取得相當於租金之不當得
    利四十二萬九千二百零五元之抗辯是否有理由？
三、按民事訴訟法第二百七十七條前段規定：當事人主張有利於己之事實者，就其事
    實有舉證之責任。又所有人對於無權占有或侵奪其所有物者，得請求返還之，對
    於妨害其所有權者，得請求除去之，有妨害所有權之虞者，得請求除去之；無法
    律上之原因而受利益，致他人受損害者，應返還其利益，民法第七百六十七條、
    第一百七十九條前段分別定有明文。另依不當得利之法則請求返還不當得利，以
    無法律上之原因而受利益，致他人受損害為其要件，故其得請求返還之範圍，應
    以對方所受之利益為度，非以請求人所受損害若干為準，無權占有他人土地，可
    能獲得相當於租金之利益，為社會通常之觀念，是被上訴人抗辯其占有系爭土地
    所得之利益，僅相當於法定最高限額租金之數額，尚屬可採，最高法院亦著有六
    十一年台上字第一六九五號判例可資參照。此外，二人互負債務，而其給付之種
    類相同，並均屆清償期者，各得以其債務，與他方之債務，互為抵銷，民法第三
    百三十四條第一項前段亦定有明文。經查：
（一）、本件原告雖主張：伊因開發、改良系爭土地而支出建造木造花房花費一百一
        十一萬零五百元、鐵造花房花費八十萬二千元、整地水電花費四十二萬一千
        三百六十元，共計二百三十三萬三千八百六十元，上開費用自屬被告所取得
        之不當得利云云。惟為被告所否認，並辯稱：原告迄今除無法提出有關此部
        分費用確實支出金額之證明，亦無法證明被告因原告於系爭土地之整地、建
        造蘭花房而受有利益等語。查：
        １、原告主張其於系爭土地整地、開發水電、建造木造及鐵造花房一節，固
            據其提出相片三張為證，且為證人余然霖所證實，自應認為屬實。惟其
            整地、開發水電、及興建上開花房之實際費用是否為二百三十三萬三千
            八百六十元等情，既為被告所爭執，則原告就其主張自應舉證證明之。
            然原告及證人余然霖均未提出任何單據以佐其主張，故原告主張上開金
            額，乃為被告所取得之不當得利云云，自屬無據。
        ２、退步言之，縱原告真有支出上開金額，然依前舉最高法院六十一年台上
            字第一六九五號判例之意旨，可知依不當得利之法則請求返還不當得利
            ，其所得請求返還之範圍，應以對方所受之利益為度，非以請求人所受
            損害若干為準，因此原告自應舉證證明因其在系爭土地上從事開發、改
            良，致被告取得之不當得利之數額多寡。然查原告所主張支出之前開金
            額，係因其使用系爭土地所必要之支出，茲因兩造間之契約無效，致其
            須將系爭土地返還予被告時，被告就系爭土地之使用是否與原告先前之
            使用方式相同？是否因原告上開支出而增加被告使用系爭土地之便利？
            增加系爭土地之價值？被告因此而取得之實際利益多寡？等情，皆未見
            原告提出足以支持其主張之相關事證，從而其主張被告取得上開金額之
            不當得利云云，顯屬無據。
        ３、又兩造間之合作契約屬於無效一節，既為雙方所肯認，則原告即屬無權
            占有使用被告所有之系爭土地，依前舉民法第七百六十七條之規定，被
            告本有權利要求原告將系爭土地回復原狀騰空、返還予被告，且本件被
            告亦已經用答辯（一）狀對原告為上開之主張並催告之，而該書狀亦於
            八十九年十二月二十七日由原告當庭收受無訛，從而原告於系爭土地上
            所施加之花房、水電等工事，對於被告而言，不僅未受有任何利益，反
            而有害被告就系爭土地之使用，且於原告不履行回復原狀之義務時，被
            告甚至必需自行耗資將該設備拆除。由是觀之，被告抗辯其未因原告開
            發、改良系爭土地而受有利益一節，自屬可採，原告空言主張被告因此
            取得前述金額之不當得利云云，顯無理由。
        ４、綜上所述，本件原告既未舉證證明被告因其開發、改良系爭土地而取得
            利益之事實，故被告抗辯其未因此取得利益等語，即屬有據。從而，原
            告請求被告連帶給付開發、改良系爭土地所支出之建造花房、整地水電
            等費用二百三十三萬三千八百六十元，顯無理由，自不應許可。
（二）、被告另抗辯稱兩造所訂立之合作合約既屬無效，則原告占有使用系爭土地亦
        屬無法律上之原因，而為無權占有，故被告得向原告請求因無權使用系爭土
        地而取得自八十五年迄八十九年相當於租金之不當得利，計四十二萬九千二
        百零五元（以公告地價百分之八計算，其計算詳如後附附表一所示），並於
        此範圍內主張抵銷等語。原告則主張：系爭土地位於北橫附近羅浮橋旁岔路
        進去約三百公尺，當初是約定無償使用，被告是口頭上說將系爭土地全部交
        給我使用，實際雙方並未點交，該土地上有些是公共使用地，且實際上伊使
        用之面積只有九七九平方公尺（約三百坪），並未全部使用系爭土地，因此
        告抗辯之不當得利部分，其計算金額顯屬過高等語。查：
        １、原告主張兩造當初是約定系爭土地由伊無償使用，伊並無不當得利云云
            ，固據其舉出兩造所訂立之合作合約書為證。然查兩造間之合作契約屬
            於無效一節，既為雙方所肯認，從而上開合約中「由原告無償使用系爭
            土地」之約定，亦自始不生效力，故原告使用系爭土地仍屬無法律上之
            原因，為無權占有，從而依前舉民法第一百七十九條前段規定及最高法
            院六十一年台上字第一六九五號判例意旨，原告仍因此而取得相當於租
            金之不當得利，故原告上開主張顯然無據，被告抗辯原告取得相當於租
            金之不當得利一情，自屬有據。
        ２、原告另主張被告是口頭上說將系爭土地全部交給伊使用，雙方並未點交
            ，實際上伊僅使用約九七九平方公尺（約三百坪左右）之土地，用來建
            造花房，並未全部使用系爭土地，且有部分土地是公共使用地，因此被
            告自不得以系爭土地之全部面積為標準，來計算原告之不當得利云云，
            固亦據其舉出蘭花房興建證明一件、相片三張為證。惟縱然上開證明書
            及相片之內容為真正，亦僅能證明原告於系爭土地上建有蘭花房之事實
            ，尚不足以證明原告使用系爭土地之範圍僅限於建有蘭花房之部分。況
            兩造當初原有之約定係被告將系爭土地全部交由原告使用，而原告復自
            承被告於七十八年八月二十八日以口頭告知將系爭土地全部交付予伊使
            用，由是衡諸常情，原告自為系爭全部土地之使用人無誤，因此依前開
            民事訴訟法第二百七十七條前段之規定，原告既主張並未使用系爭土地
            之全部，則其自應就該事實，或被告仍占有使用系爭土地，或系爭土地
            為公共用地而不能使用之情事，負舉證之責任。惟迄未見原告提出任何
            證據以實其主張，從而原告主張被告不得以系爭土地之全部面積為標準
            ，來計算不當得利云云，自為無理由。
        ３、此外，原告復主張系爭土地位於北橫附近羅浮橋旁岔路進去約三百公尺
            ，地處偏僻，因此被告抗辯之不當得利部分，其計算金額顯屬過高等語
            。按土地法第一百十條第一項：「地租不得超過地價百分之八，約定地
            租或習慣超過地價百分之八者，應比照地價百分之八減定之，不及地價
            百分之八者，依其約定或習慣。」，然上開「地租不得超過地價百分之
            八」之規定，乃指耕地租金之最高限額而言，並非地租一律依照地價百
            分之八計算，耕地租金之數額，除以地價為計算之基礎外，尚須斟酌耕
            地之種類、等則、座落位置、地形起伏、附近工商業繁榮程度、承租人
            利用耕地之經濟價值及所受之利益等項，並與鄰地租金相比較而決定（
            參照最高法院四十六年台上字第八五五號、六十八年台上字第三０七一
            號判例意旨）。而本院為判斷系爭土地租金之計算標準，曾詢問被告複
            代理人系爭土地四周情狀，被告複代理人則當庭表示另查報具狀陳報（
            見本院九十年五月三十日言詞辯論筆錄），惟迄未見被告提出相關書狀
            陳報，故本院自僅得依據兩造所不爭執之事實及兩造所提出之相關事證
            ，以審酌判斷系爭土地租金之計算標準。經查依被告所提出之土地登記
            謄本所示，系爭土地地目為田、等則十五，為適用臺灣省原住民保留地
            開發管理辦法之土地；又依原告所提出之相片顯示系爭土地附近多為丘
            陵或山地；此外系爭土地乃位於北橫附近羅浮橋旁岔路進去約三百公尺
            之事實，復為兩造所不爭執，而上開地點係位桃園縣復興鄉，遠離桃園
            縣都會中心，接近中央山脈，地勢多呈丘陵起伏之狀態，耕作不易且交
            通不便，農產品運銷困難之事實，又為眾所周知，由是觀之，相較於桃
            園縣境內之其他耕地，系爭耕地之利用價值顯然較低，故本院審酌上開
            情事認為被告抗辯原告取得相當於租金之不當得利之計算標準，應以地
            價之百分之四計算方為適當，從而被告抗辯稱：原告因使用系爭土地而
            取得自八十五年迄八十九年相當於租金之不當得利，計二十一萬四千六
            百零三元（以公告地價百分之四計算，即429205÷2=214603元，小數點
            以下四捨五入）等語，為有理由，被告逾上開金額部分之抗辯，則屬無
            據，應予駁回。
        ４、綜上所述，被告抗辯原告使用系爭土地而取得自八十五年迄八十九年相
            當於租金之不當得利二十一萬四千六百零三元，既屬有據，則依前舉民
            法第三百三十四條第一項前段之規定，被告主張於上開金額之範圍內為
            抵銷，即應准許。
四、從而，本件原告主張被告二人得有二百九十五萬元之不得得利（即自原告處所領
    得之買賣價金及所取得之五年法定利息），為有理由，惟因被告抵銷之抗辯於二
    十一萬四千六百零三元內，亦屬有據，從而本件原告依不當得利請求權請求被告
    給付二百七十三萬五千三百九十七元（即0000000-000000=0000000元）及自起訴
    狀繕本送達翌日即自八十九年十一月十四日起至清償日止，按年息百分之五計算
    之利息為有理由，應予准許，原告逾上開金額部分之請求即屬無據，應予駁回。
    至原告起訴雖請求被告二人就上開金額應為連帶之給付云云，惟按民法第二百七
    十二條之規定：「數人負同一債務，明示對於債權人各負全部給付之責任者，為
    連帶債務。無前項明示時，連帶債務之成立，以法律有規定者為限。」，可知連
    帶債務之成立以法律有明文規定或當事人間有明示之約定為限。經查被告二人雖
    為系爭合作合約之共同當事人（賣方），惟兩造於締約時並未約定被告二人就該
    契約之相關義務，對原告需負連帶之給付責任，此有原告所提出之合作合約書可
    稽；又原告復未為其他舉證，證明被告二人曾明示就此件不當得利之債務對於原
    告各負全部給付之責任；或其他法律有明文規定被告二人應負連帶給付之責任，
    故揆諸前開說明，原告請求被告二人連帶給付云云，於法尚有未合，自不應准許
    ，附此敘明。
五、兩造均陳明願供擔保，聲請宣告假執行或免為假執行，經核於原告勝訴之部分，
    於法均無不合，爰分別酌定相當之擔保金額，予以准許。至原告其餘假執行之聲
    請，已因該部分訴之駁回而失所附麗，自不應許可。
六、本件判決之基礎已臻明確，兩造其餘攻擊、防禦方法及舉證，核與判決結果無影
    響，爰不一一論述，併此敘明。
七、據上論結，本件原告之訴為一部有理由，一部無理由，依民事訴訟法第七十九條
    後段、第八十五條第一項前段、第三百九十條第二項、第三百九十二條後段，判
    決如主文。
中      華      民      國    九十    年      七      月      二十      日
                                    臺灣桃園地方法院民事第二庭
~B法      官  游紅桃
右為正本係照原本作成
如對本判決上訴應於判決送達後廿日內向本院提出上訴狀
中      華      民      國    九十      年      七      月    二十四    日
~B法院書記官  徐永本


司法院資訊處製作；財團法人民間司法改革基金會備份。
